臺灣臺南地方法院民事判決
110年度婚字第119號
原      告  乙○○
訴訟代理人  丁○○律師
被      告  丙○○

上列當事人間請求確認婚姻無效事件，經本院於民國110年10月4
日言詞辯論終結，判決如下：
    主      文
確認被告與甲○○（民國00年0月0日生，身分證統一編號：Z00000
0000號，民國109年11月2日死亡）間之婚姻無效。
訴訟費用由被告負擔。
    事實及理由
甲、程序方面：
一、按確認婚姻無效、撤銷婚姻、離婚、確認婚姻關係存在或不
    存在事件，專屬下列法院管轄：㈠夫妻之住所地法院。㈡夫妻
    經常共同居所地法院。㈢訴之原因事實發生之夫或妻居所地
    法院。夫或妻死亡者，專屬於夫或妻死亡時住所地之法院管
    轄，家事事件法第52條第1、3項分別定有明文。次按按確認
    婚姻無效、婚姻關係存在或不存在事件，由第三人提起者，
    除別有規定外，以訟爭身分關係當事人雙方為共同被告；其
    中一方已死亡者，以生存之他方為被告，此參家事事件法第
    3條第1項第1款、第39條第2項之規定即明。經查，本件原告
    為甲○○之兄長，為甲○○之法定繼承人，甲○○前於民國91年7
    月2日與被告在大陸地區福建省福州市登記結婚，繼於91年7
    月30日向戶政事務所申請辦理結婚登記，而甲○○於109年11
    月2日死亡時之住所地在臺南市○市區○○街00號等情，業據原
    告提出戶籍謄本、除戶謄本、繼承系統表等件為證，並經本
    院依職權調取甲○○與被告之結婚登記相關資料核閱無訛，此
    有臺南市永康戶政事務所110年7月14日南市永康戶字第1100
    052685號函暨所附之結婚登記申請書、財團法人海峽交流基
    金會證明、福建省福州市公證處結婚公證書等影本附卷可稽
    。準此，原告基於關係人地位對甲○○之生存配偶即被告提起
    本件婚姻事件訴訟，於法核無不合，且本院有管轄權，合先
    敘明。
二、又被告未於言詞辯論期日到場，核無民事訴訟法第386條所
    列各款情形，爰依原告之聲請，由其一造辯論而為判決。
乙、實體方面：
一、原告主張：　　
  （一）本件原告主張甲○○與被告丙○○間不具結婚之真意，應認
        婚姻屬無效，是甲○○與被告丙○○間婚姻關係是否有效，
        涉及原告得否領取甲○○因車禍死亡之強制險保險金之法
        律關係處於不明確狀態，此種不安之狀態得以確認判決
        除去，原告有即受確認判決之法律上利益。
  （二）本件原告乙○○為甲○○之胞兄，甲○○前於民國109年11月2
        日不幸因車禍死亡，詎原告申請強制險保險給付，遭告
        知因配偶欄有被告之登載，依規定後順位不得領取保險
        金。
  （三）然查，原告胞弟甲○○之戶籍謄本内容，雖記載於91年7
        月2日與大陸地區人民丙○○結婚，惟原告及親朋好友未
        曾見過被告丙○○，亦未曾聽聞甲○○與丙○○結婚乙情，甚
        且，甲○○生前自幼因腦袋不靈光，自年少時起即與原告
        同住，由原告供應日常三餐所需，原告若有遷移住所，
        甲○○亦跟隨原告未曾分開獨居，是原告認甲○○並無與被
        告丙○○結婚之真意，而係遭人利用之人頭結婚，故婚姻
        應屬無效。
  （四）並聲明：如主文所示。
二、被告未於言詞辯論期日到場，亦未提出書狀作何聲明或陳述
    。
三、得心證之理由：
  （一）按確認法律關係之訴，非原告有即受確認判決之法律上
        利益者，不得提起之，民事訴訟法第247條第1項前段定
        有明文。而所謂「即受確認判決之法律上利益」，係指
        因法律關係之存否不明確，致原告在私法上之地位有受
        侵害之危險，而此項危險得以對於被告之確認判決除去
        之者而言，故確認法律關係成立或不成立之訴，苟具備
        前開要件，即得謂有即受確認判決之法律上利益，縱其
        所求確認者為他人間之法律關係，亦非不得提起（最高
        法院42年台上字第1031號判例要旨參照）。查原告主張
        其弟甲○○與被告實無結婚真意，二人婚姻關係應為無效
        ，然因甲○○之戶籍仍記載其與被告為夫妻關係，顯見系
        爭婚姻關係之存否即不明確，且致原告之應繼分有受侵
        害之危險，此不安之危險，確得以確認甲○○與被告間婚
        姻無效之判決予以除去，揆諸前揭說明，原告有即受本
        件確認判決之法律上利益。
  （二）次按結婚或兩願離婚之方式及其他要件，依行為地之規
        定，臺灣地區與大陸地區人民關係條例第52條第1項定
        有明文。查甲○○係在臺灣地區設有戶籍之臺灣地區人民
        ，被告則為在大陸地區設籍之大陸地區人民，甲○○與被
        告於91年7月2日在大陸地區為結婚登記之事實，有除戶
        謄本1件為證，並有臺南市永康戶政事務所以110年7月1
        4日南市永康戶字第1100052685號函所檢送之結婚公證
        書及結婚登記相關資料1件附卷可稽，堪予認定。是以
        本件甲○○與被告之婚姻是否成立有效，依前揭規定，自
        應適用行為地即大陸地區之規定，合先敘明。
  （三）再按中華人民共和國婚姻法第8條固規定：「要求結婚
        的男女雙方必須親自到婚姻登記機關進行結婚登記。符
        合本法規定的，予以登記，發給結婚證。取得結婚證，
        即確立夫妻關係。未辦理結婚登記的，應當補辦登記。
        」然同法第5條亦規定：「結婚必須男女雙方完全自願
        ，不許任何一方對他方加以強迫或任何第三者加以干涉
        。」又中華人民共和國民法通則第58條第1項第4款、第
        7款及同條第2項亦規定，惡意串通、損害國家、集體或
        者第三人利益之民事行為，或以合法形式掩蓋非法目的
        之民事行為均屬無效，且該無效的民事行為，從行為開
        始起就沒有法律約束力；另「無效或被撤銷的婚姻，自
        始無效」，中華人民共和國婚姻法第12條亦有明定。準
        此，關於結婚之身分行為，依行為地法即大陸地區法律
        之規定，雙方縱使已依上開中華人民共和國婚姻法第8
        條之規定辦理結婚登記，並取得結婚證，確立其間之夫
        妻關係，然該結婚之身分行為仍須在結婚之雙方當事人
        間均具有真實之結婚意思表示時，始為合法有效，若有
        意思表示不自由、惡意串通、合法掩飾非法、作虛弄假
        等情形，其所表彰結婚意思表示之民事行為均無效，基
        於該無效之意思表示所締結之婚姻，亦屬自始無效之婚
        姻。
  （四）查甲○○與大陸地區人民之被告並無結婚之真意，甲○○因
        應允訴外人陳保源擔任假結婚之人頭，而與被告先於91
        年7月2日在大陸地區福建省福州市辦理結婚登記，嗣甲
        ○○即先行返臺，並隨即於同年7月30日，持大陸地區出
        具之結婚證明書，向戶政事務所辦理結婚之戶籍登記，
        致使不知情之該管公務員將此不實結婚事項登載於職務
        上所掌之戶籍登記簿公文書上，並據以核發戶籍謄本，
        足以生損害於戶政機關對戶籍管理之正確性。甲○○於辦
        理前開事宜後，即與訴外人陳保源共同基於使大陸地區
        人民非法進入臺灣地區之犯意聯絡，由陳保源行使上開
        不實結婚戶籍登記之戶籍謄本，委託旅行社辦理被告來
        臺事宜，被告遂於91年9月2日搭機入境來臺，嗣被告至
        警局辦理流動人員登記時，為警發現可疑，而查知上情
        ，甲○○因此違反臺灣地區與大陸地區人民關係條例之規
        定，經檢察官偵查後對甲○○提起公訴，業經本院刑事庭
        以93年度簡字第1045號刑事簡易判決判處甲○○有期徒刑
        4月，如易科罰金以銀元300元即新臺幣900元折算1日，
        緩刑4年確定在案之事實，有本院93年度簡字第1045號
        刑事簡易判決影本1件在卷可憑，堪予認定，是甲○○與
        被告顯無結婚之合意。揆諸前揭說明，甲○○與被告間並
        無相互履行婚姻之義務、為共同生活之實質意思，渠等
        欠缺結婚之實質意思而為形式上之婚姻，應屬不生法律
        效力，故原告訴請確認甲○○與被告間之婚姻無效，為有
        理由，應予准許。
丙、結論：
　　本件原告之訴為有理由，依家事事件法第51條、民事訴訟法
    第385條第1項前段、第78條，判決如主文。
中　　華　　民　　國　　110 　年　　10　　月　　18　　日
                     家事法庭   法  官　葉惠玲
以上正本係照原本作成。
如對本判決上訴，須於判決送達後20日之不變期間內，向本院提
出上訴狀。
中　　華　　民　　國　　110 　年　　10　　月　　18　　日
                                書記官　陳玉芬